最　高　行　政　法　院　判　決　　　　　　　　　九十一年度判字第一四六六號
　　原　　　告　甲○○
　　訴訟代理人　沈政雄律師
　　被　　　告　財政部臺北市國稅局
　　代　表　人　張盛和
右當事人間因贈與稅事件，原告不服行政院中華民國八十九年四月十日台八九訴字第
一○一三五號再訴願決定，提起行政訴訟。本院判決如左：
　　主  文
原告之訴駁回。
訴訟費用由原告負擔。
　　事  實
緣本件被告於審理余惠君（原告之女）綜合所得稅時，查獲原告於八十一年四月一日
及同年四月十六日，分別以定期存單轉存（台北市第一信用合作社，以下簡稱第一信
合社）及電匯（華南商業銀行大稻埕分行，以下簡稱華南商銀），贈與余惠君新台幣
（下同）一二、○○○、○○○元及五、○○○、○○○元，於八十四年四月一日查
獲前因其中二、○○○、○○○元償還余惠君貸款及一、○○○、○○○元轉存余標
平（原告之配偶）應予扣除外，其餘未依法辦理贈與稅申報，乃核定其八十一年度贈
與總額一四、○○○、○○○元，贈與淨額一三、五五○、○○○元，贈與稅額三、
三七三、七五○元，並依行為時遺產及贈與稅法第四十四條規定，按應納贈與稅額處
一倍之罰鍰三、三七三、七五○元。原告不服，申經復查結果，未准變更，提起訴願
、再訴願，亦遭駁回，訴經本院八十六年度判字第二二○○號判決，將再訴願決定、
訴願決定及原處分均撤銷，由原處分機關另為適法之處分。經被告重為復查決定，以
八六財北國稅法字第八六○五九四三一號復查決定仍維持原核定。原告仍未甘服，提
起訴願、再訴願均遭駁回，遂提起行政訴訟。茲摘敘兩造訴辯意旨如次：
原告起訴意旨略謂：一、本件被告核定原告贈與女兒余惠君一千四百萬元，並依遺產
及贈與稅法第四十四條規定，按應納贈與稅額課處原告一倍罰鍰，所憑無非原告於八
十一年四月一日將所有到期之第一信用合作社定期存款一二、○○○、○○○元轉存
入女兒余惠君之定期存單（號碼ＡＡ○二一一六六）、八十一年四月十六日電匯五、
○○○、○○○元以女兒余惠君名義購入華南銀行大稻埕分行存本取息儲蓄存款（帳
號000000000000），且續存多次，查獲時仍以余惠君名義續存，乃核定
原告有贈與行為。然本案前經鈞院八十六年度判字第二二○○號判決略以：(1)、本件
原告主張系爭存款係一向由原告支配保管，余惠君僅單純出名提供帳戶之人頭，性質
上為受託人身分，其於就讀高雄醫學院期間，人在高雄，不可能動用在台北一信之存
款，亦不可能處理利息存款，有余惠君所書立之證明書影本可稽，其於七十九年十月
至八十三年六月，既在高雄求學，則系爭存款是否已得余惠君同意並接受贈與，未據
被告查明並舉證以實其說、(2)、該二筆存款是否有由余惠君占有及支配？及其存款利
息撥入以余惠君名義另設之帳戶後，是否亦由余惠君占有及支配？此部分被告並未查
明、(3)、另案查獲原告贈與金額之其中二、○○○、○○○元償還貸款部分，究係償
還何人之貸款，被告亦未究明等由，撤銷原處分，著由原處分機關另為適法之處分。
惟查：（一）重核復查決定既先稱係由「原告提領」二、○○○、○○○元，又稱余
惠君係以該筆款項償還其本人之貸款，顯見該贈與業經受贈人允受，並由其實際占有
支配使用及享有經濟上處分權云云，倘認為余惠君就系爭款項確有實際占有支配使用
及享有經濟上處分權，亦應係由其自行提領償還貸款，而非原告為之，復查決定稱余
惠君就系爭款項有實際占有支配使用及享有經濟上處分權，又謂以系爭二百萬元款項
償還貸款係由原告提領之，豈非互相矛盾？（二）況復查決定意旨就余惠君於七十九
年十月至八十三年六月間，係於高雄醫學院就讀，其人在高雄，如何「實際」占有、
支配、使用及處理系爭二百萬元款項（抑或被告所認贈與金額一千一百萬元之款項）
及於台北一信存摺之利息存款，甚至辦理購屋貸款事宜等節，亦仍未詳明，難謂符合
鈞院判決撤銷之意旨，亦與司法院大法官會議釋字第三六八號解釋意旨有違。二、本
件係借用已成年子女名義存款，其法律性質為「寄託關係」，並非「贈與關係」：（
一）本件係原告借用女兒余惠君名義存款，僅係意欲達到降低綜合所得稅稅負之目的
，實無將系爭存款贈與余惠君之意，此有余惠君所書立之證明書可按，其上載明：「
本人余惠君茲證明曾於民國八十一年同意母親甲○○使用本人名義在銀行開戶存款，
日後無條件解約奉還。」則余惠君就系爭存款亦無「允受贈與」之意思表示，而係同
意借用名義存款，實無庸置疑。且於七十九年十月至八十三年六月，余惠君就讀高雄
醫學院，人在高雄，根本不可能動用在台北一信之存款，亦不可能處理台北一信存摺
之利息存款。從余惠君存摺提款存款頻率之高，足以顯示該存摺確係由原告所占有使
用，而非由余惠君占有使用。該等款項存款解約後，存款名義人變為原告配偶余標平
，而非為余惠君，益見余惠君並未實際占有該存款。依鈞院八十五年度判字第二七四
四號判決判決意旨，本件並非贈與，而應為消費寄託，至為明顯。（二）稅法上有「
實質課稅原則」，稅捐稽徵機關應以經濟上觀點，觀察納稅人之經濟上活動（即「經
濟觀察法」），而非單純以法律上形式觀點，觀察認定納稅人之法律行為性質。本件
一再訴願決定及重核復查決定，認定系爭存款係屬於「贈與行為」所取得之財產，仍
僅純從法律形式外觀認定，並未以本件存、提款等經濟上事實經過，實質審查余惠君
有無「終局取得」系爭存款所有權，及有無取得系爭存款之經濟上處分權與支配管理
權，即遽而認定本件為贈與而非消費寄託，以與實質課稅原則相違。三、系爭存款款
項之經濟上支配權與處分權並未移轉：（一）系爭寄託存款之整存整付儲蓄存款存單
及存摺印章，向由原告保管，由原告支配使用，足證並非贈與：查本件寄託存款之整
存整付儲蓄存款存單，一向由原告保管，由原告支配使用，取款條上係由原告代簽余
惠君名義領款，與余惠君本人親筆簽名不同，此目測比照取款條上之字跡與余惠君之
親筆字跡可證，足見系爭存款之經濟上處分權仍歸原告享有，此符合寄託法律關係受
寄人對於寄託物，並無使用收益處分權之特徵。（二）本件系爭寄託存款孳息，向由
原告領出供家庭生活使用，足證並非贈與：原告與其配偶余標平，最近幾年並無工作
，以存款之利息維持家庭生計，日常生活之開支，雖因其為零零碎碎之金額，無法一
一列舉，但從該活儲存摺之利息均由原告領取使用（此可核對領款人之筆跡自明），
即可證明系爭寄託存款之孳息，亦由原告收取，並非歸屬於受寄人余惠君，故余惠君
只是單純出名提供帳戶之人頭，性質上為受寄人之身分，並非受贈與人。（三）本件
系爭寄託存款已經返還，足證並非贈與：原告已分別於八十四年八月二十二日及八十
四年八月二十三日返還本件寄託物五○○萬元及九○○萬元之存款，並寄放在原告配
偶余標平名下，足證本件受寄託人余惠君亦未終局享有該存款財產之經濟上利益，亦
無經濟上處分權，依最高法院十七年上字第一○四六號判例：「受贈人有自由處分之
權」，而本件余惠君並無處分支配權，本件系爭存款並非贈與財產，至為明顯。（四
）系爭定期存款於八十四年四月一日到期日，即由原告提領三百萬元並予以支用處分
，足證本件並非贈與：１、按原告為於被告查獲前，業於八十四年三月三日，由原告
持余惠君名義定期存單一千二百萬元為擔保，向台北市第一信用合作社貸款二百萬元
（非余惠君本人親自以其定期存單貸款），並連同余惠君於該社活期儲蓄存戶（帳號
00000000）之餘款三十一萬餘元，轉帳二、三○○、○○○元存放於合作金
庫帳戶，且連同當日由原告配偶余標平於該合作金庫活儲帳戶（00000000）
轉帳五、九九二、八六二元存放於合作金庫帳戶內，並以前揭二筆資金於同日償還以
余惠君名義購置之房屋（台北市大同區○○○路一四四巷十號十樓）之「第二期價款
」，此由該房屋不動產買賣契約書所附「收款紀錄表」之「收款現金或票據號碼」欄
內載明：「八十四年三月三日到期合庫營業部 ＃NT0000000」，另備註欄載明：「八
十四年四月十一日實收三十萬元整」，而上開兩欄紀錄之金額與前二筆資金總額相符
，即可證之。嗣於八十四年四月一日，原告借用余惠君名義寄存之系爭定期存款到期
後，始再由該定存款項一千二百萬元中扣除上開二百萬元貸款。另原告之夫余標平就
贈與上開房屋予余惠君，亦已於八十四年九月二十三日繳清贈與稅在案，此亦有贈與
稅繳清證明書可稽。故上開二百萬元部分，並非由余惠君償還其本人之貸款，且既已
報繳房屋贈與稅，即不應再重複課稅。２、另原告於借用余惠君名義所存之定期存款
到期當日（八十四年四月一日），即於同日將其中一、○○○、○○○元轉存至原告
之夫余標平於台北市第一信用合作社之帳戶內，此有當日存款條，及該帳戶存摺記錄
可稽。且該轉存之金額旋即於八十四年四月十五日，以委託取款方式繳納原告夫妻當
年度之綜合所得稅稅款六○○、七四○元，此由存摺紀錄上之支出日期、摘要、與金
額均與余標平繳稅取款委託書所載內容相同，即足參證上情。四、本件一再訴願決定
及重核復查決定違反台灣家族同居共財之民間習慣：按「我國舊律及舊習慣，家產係
家長與家屬之公同共有，家產由家長管理」：查本件原告為一傳統家族，承襲我國固
有之家族同居共財的風俗習慣，家產由家長所有且由家長統籌支配、管理。就該系爭
存款係原告基於家長之管理、支配權，將其所有之存款轉存在女兒余惠君名下。被告
依憑形式上之存款單，認定該存款為原告贈與給女兒余惠君而課贈與稅，實違反一般
民眾確信既存已久之習慣一同居共財之財產係家長所有、管理與支配。五、縱認本件
為贈與，則納稅義務人對於重大稅捐效果發生錯誤，其轉存嗣後溯及生效地解消時，
依學說見解應准予免除其已發生之稅捐債務：（一）按課稅對象之事實上的事件經過
，固然無法使其溯及既往，但與課稅成立要件的實現相連結的法律效果，則可以加以
廢棄，而且也可以擬制已經實現的構成要件應未被實現，蓋鑒於稅法的複雜性以及欠
缺明確性，如果納稅義務人對於重大的稅捐上效果發生錯誤，均應歸由納稅義務人負
擔時，則與誠實信用原則有違，故應准許當事人嗣後溯及生效的解消，可以影響原已
發生的稅捐債務，就此，德國學說上概亦認為，在當事人因不可歸責的對於法律行為
之稅法上效果發生錯誤，並已經將法律行為溯及既往的作為無效處理，而回復原狀時
，則如仍執意課徵已經發生的稅捐債務，實顯失公平合理，在此類情形，即發生溯及
生效影響稅捐債務的事由，而應准予撤銷課稅處分免予課稅。（二）本件原告將其夫
妻所有之存款寄託轉存在女兒余惠君名下時，並不知係以顯著不相當之代價轉存存款
，尤未能預料將被稅捐機關認定係屬無償贈與，更不知將被稅捐機關課以鉅額之贈與
稅，故本件原告寄託轉存其存款於余惠君名下，竟發生原告所未曾預料期待之重大稅
捐效果，足見其轉存存款之法律行為，對於所附隨發生之稅捐上效果顯有錯誤，自應
准予當事人解除契約，回復原狀，以消滅稅捐債務，才符誠信公平原則，此亦為學說
所肯認。故本件原告於嗣後發現上開錯誤時，即解除寄託存款之契約（或所謂贈與契
約），並回復原狀，消滅原法律行為所發生之經濟上效果，自應准予溯及既往消滅贈
與稅之納稅義務，才屬適法。六、本件贈與稅及科處罰鍰部分，應按「從新從輕原則
」重行核定：本件縱認成立贈與，而應科處罰鍰，惟贈與稅之稅率及免稅額業已於八
十四年一月十三日修正，其免稅額並已提高為一百萬元，依稅捐稽徵法第四十八條之
三規定及行政法院八十五年度判字第一九四四號判決意旨，「從新從輕原則」於本稅
及科處罰鍰部分亦應有其適用，應按有利納稅人之新稅率重行核定稅額。七、縱認本
件為贈與，贈與日期並非八十一年四月一日，而應為八十四年四月一日，並適用新稅
率及免稅額：（一）按原告於八十一年四月一日，將其所有到期之第一信用合作社定
期存款一千二百萬元，轉存入女兒余惠君同社定期存單，續存多次，於八十一年四月
一日至八十二年四月一日，其號碼為ＡＡ○二一一六六；於八十二年四月一日至八十
三年四月一日，其號碼為ＣＡ○○三七二六；於八十三年四月一日至八十四年四月一
日，其號碼為ＣＡ○○八○一○並於八十四年四月一日到期日由原告提領使用三百萬
元，同時將餘額九百萬元續存至八十五年四月一日，其號碼為ＣＡ○二二二五六。（
二）假設原告有贈與之意思，則於八十一年四月一日將一千二百萬元轉存入余惠君同
社定期存單時，余惠君取得該一千二百萬元，原告即喪失該一千二百萬元之所有權，
不可能於續存多次之後，於八十四年四月一日（被告八十四年七月二十五日報財政部
查核之前）又提領使用三百萬元。原告既於八十四年四月一日提領使用三百萬元，足
見其並未於八十一年四月一日將存款一千二百萬元贈與給余惠君，殆屬無疑。（三）
按重核復查決定認定原告於八十一年四月一日以定期存單轉存方式，贈與女兒余惠君
九百萬元，即顯然與事實不符。按該九百萬元係原定存金額一千二百萬元扣除原告於
八十四年四月一日提領使用三百萬元後之餘額，重核復查決定既認定贈與金額為九百
萬元，則贈與日期自應是八十四年四月一日，而非八十一年四月一日，故本件贈與稅
之基本免稅額應適用新規定為一百萬元，而不是四十五萬元，本件贈與稅及罰鍰即應
適用新稅率及免稅額予以計算，始符鈞院八十五年度判字第一九四四號判決之意旨。
八、本件縱使認定原告將其夫妻所有之存款轉存入女兒余惠君名下係贈與行為，然因
下列事實，懇請准予補繳贈與稅，但不予課罰：（一）按司法院大法官釋字第二七五
號解釋理由書謂：「人民因違反法律上義務而應受之行政罰，係屬對人民之制裁，原
則上行為人應有可歸責之原因，故於法律無特別規定時，雖不以出於故意為必要，仍
須以過失為其責任。」，故逃漏贈與稅應以出於故意或過失為要件。（二）查原告將
其夫妻工作數十年的所得轉存入女兒余惠君名下，其目的在避免個人綜合所得稅之利
息所得適用最高累進稅率，實際上並無贈與余惠君之意圖，自無逃漏贈與稅之故意或
過失行為。雖因嗣後被告違反「實質課稅原則」，不依「經濟觀察法」觀察認定本件
存款之「經濟上處分支配權」有無移轉，即逕行認定為贈與，應予以課徵贈與稅。惟
此僅係就同一經濟活動之事實（轉存存款），在法律評價上彼此認知差異所生法律見
解之不同而已，實難謂原告有任何可歸責之事由，致故意或過失短漏報贈與稅。從而
依據前揭司法院釋字第二七五號解釋，本件應僅補稅而不罰，才符合公平合理之課稅
原則，並實現社會正義之法理念。（三）更何況，原告借用子女名義存款充其量僅屬
節稅技術之考量，實際上系爭款項所生孳息，已繳清所得稅在案，所稱二百萬元款項
係以償還贈與余惠君房屋之貸款，該贈與余惠君房屋之部分，亦已繳清贈與稅在案，
此一人民對於所有財產之規劃安排，本應受尊重，而所涉及包括所得稅、贈與稅等稅
賦，既均已繳清，亦足見原告並無逃漏稅捐之意圖，且國庫於稅收上應無重大損失，
倘仍課處原告重罰，即顯苛酷。九、綜上所陳，一再訴願決定及原處分（重核復查決
定）均有違誤，請予撤銷，以維原告權益等語。
被告答辯意旨略謂：
壹、關於核課贈與稅部分：
一、本件原告於八十一年四月一日將其所有到期之台北市第一信用合作社（以下簡稱
第一信合社）定期存款一二、○○○、○○○元，轉存入女兒余惠君同社定期存單（
號碼ＡＡＯ二一一六六），續存多次，並於八十四年四月一日到期日，提領二、○○
○、○○○元償還貸款；另提領一、○○○、○○○元存入原告配偶余標平之帳戶，
同時將餘額九、○○○、○○○元續存定期存單（號碼ＣＡＯ二二二五六），於被告
查獲時仍以余惠君名義續存，乃核定其贈與額九、○○○、○○○元。另原告於八十
一年四月十六日電匯五、○○○、○○○元，以女兒余惠君名義存入華南銀行大稻埕
分行存本取息儲蓄存款帳戶（帳號000000000000），到期續存多次，於
被告查獲時仍以余惠君名義續存，乃核定其贈與額五、○○○、○○○元。以上二項
共計核定贈與總額為一四、○○○、○○○元，贈與淨額為一三、五五○、○○○元
。原告不服，申經復查結果未准變更，提起訴願、再訴願均遭駁回，訴經鈞院以八十
六年判字第二二○○號判決將再訴願決定、訴願決定及原處分均撤銷，著由被告查明
事實後，另為適法之處分。嗣被告依上開判決撤銷意旨重核結果，以原告將其所有到
期（八十一年四月一日）之定期存款以其女余惠君之名義續存，至被告查獲時（八十
四年七月二十五日）仍以余惠君之名義續存，且余惠君亦以該筆款項償還其本人在第
一信合社之貸款二、○○○、○○○元，顯見該贈與業經受贈人余惠君允受，並由其
實際占有支配使用及享有經濟上處分權，是原告主張本件為消費寄託而非贈與乙節，
核不足採據。又原告於八十一年四月一日將其所有到期之第一信合社定期存款一二、
○○○、○○○元以其女余惠君之名義續存，並於被告查獲前（八十四年四月一日）
將其中一、○○○、○○○元轉回原告配偶余標平君之帳戶，是原告八十一年四月一
日之贈與額應為一一、○○○、○○○元，原查核定其贈與額九、○○○、○○○元
，係屬對原告有利之處分等由，遂駁回其復查之申請，是重核復查決定並無不合，應
予維持。二、第查動產所有權之歸屬係以占有為要件。本件原告於八十一年四月一日
將其所有到期之第一信用合作社定期存款一二、○○○、○○○元轉存入女兒余惠君
同社定期存單，並於八十四年四月一日到期日，提領二、○○○、○○○元償還余惠
君向該社之貸款；提領一、○○○、○○○元存入原告配偶余標平之帳戶，同時將餘
額九、○○○、○○○元續存定期存單。另於八十一年四月十六日電匯五、○○○、
○○○元，以女兒余惠君名義購入華南銀行大稻埕分行存本取息儲蓄存款，則該存款
即移轉為余惠君所有，又其移轉既係出於無償為之，且余惠君至被告函查日（八十四
年七月二十五日）前，均未拒絕或有其他異議之表示，顯已有允受之事實，從而被告
認該存款係原告所贈與，並以八十一年四月一日及同年四月十六日為贈與日，並無不
合，所訴應以八十四年四月一日為贈與日不足採據。又據訴稱分別於八十四年八月二
十二日及八十四年八月二十三日返還系爭存款，並寄放在原告配偶余標平名下，足證
並非贈與乙節，經查系爭存款移轉至余標平名義，均在被告查獲日八十四年七月二十
五日之後，顯係事後彌縫之舉，原告所謂非贈與，核無可取。另查稅捐稽徵法第四十
八條之三從新從輕原則，僅適用於違反作為或不作為義務而裁處之行政罰，如罰鍰金
額或倍數修正之情形，尚不及於除此以外之事項。課徵本稅有關之法律規定或漏稅額
之計算等，雖於行為後法律經修正，本稅及據以科處之行政罰所涉及之漏稅額計算，
如免稅額、扣除額、稅率等，均適用行為時法律。原告訴稱本件應有從新從輕原則之
適用，亦不足採。
貳、關於科處罰鍰部分：
按「納稅義務人違反第二十三條或第二十四條之規定，未依限辦理遺產稅或贈與稅申
報者，按核定應納稅額加處一倍至二倍之罰鍰；其無應納稅額者，處以九百元之罰鍰
。」為遺產稅及贈與稅法第四十四條所明定。查本件原告於八十一年四月一日及十六
日贈與系爭財產予其女余惠君，未依法辦理贈與稅申報，違章事實已如前述，至為明
確。從而被告按其應納贈與稅額三、三七三、七五○元處一倍罰鍰計三、三七三、七
五○元，揆諸首揭規定，並無不合，是重核復查決定遞予維持，並無違誤。
參、綜上，原處分及所為復查、訴願、再訴願決定並無違誤，請駁回原告之訴等語。
    理  由
按「凡經常居住中華民國境內之中華民國國民，就其在中華民國境內或境外之財產為
贈與者，應依本法規定，課徵贈與稅。」、「本法稱贈與，指財產所有人以自己之財
產無償給予他人，經他人允受而生效力之行為。」、「除第二十條所規定之贈與外，
贈與人在一年內贈與他人之財產總值超過贈與稅免稅額時，應於超過免稅額之贈與行
為發生後三十日內，向主管稽徵機關依本法規定辦理贈與稅申報。」、「納稅義務人
違反第二十三條或第二十四條之規定，未依限辦理遺產稅或贈與稅申報者，按核定應
納稅額加處一倍至二倍之罰鍰；‧‧‧」為行為時遺產及贈與稅法第三條第一項、第
四條第二項、第二十四條第一項及第四十四條前段所明定。查原告於八十一年四月一
日將其所有到期之台北市第一信用合作社（以下簡稱第一信合社）定期存款一二、○
○○、○○○元，轉存入女兒余惠君同社定期存單（號碼AA021166），續存多次，並
於八十四年四月一日到期日，提領二、○○○、○○○元償還余惠君貸款；另提領一
、○○○、○○○元存入原告配偶余標平之帳戶，同時將餘額九、○○○、○○○元
續存定期存單（號碼CA022256），於被告查獲時仍以余惠君名義續存。另原告於八十
一年四月十六日電匯五、○○○、○○○元，以女兒余惠君名義存入華南銀行大稻埕
分行存本取息儲蓄存款帳戶（帳號000000000000），到期續存多次，於
被告查獲時仍以余惠君名義續存。被告乃核定其八十一年度贈與總額為一四、○○○
、○○○元，贈與淨額為一三、五五○、○○○元，贈與稅額三、三七三、七五○元
，並按應納贈與稅額處一倍之罰鍰三、三七三、七五○元。原告訴稱：本件係原告借
用已成年子女名義存款，目的在降低綜合所得稅負，其法律性質為寄託關係，並非贈
與關係。而余惠君於七十九年十月至八十三年六月間，就讀高雄醫學院，人在高雄，
根本不可能動用或處理系爭存款，系爭寄託存款之整存整付儲蓄存款存單及存摺印章
，向由原告保管，由原告支配使用，孳息亦由原告領出供家庭生活使用，且系爭寄託
存款已經返還，足證並非贈與。原處分及一再訴願決定未從經濟上觀點認定本件法律
關係，違反實質課稅原則。再者系爭定期存款於八十四年四月一日到期日，即由原告
提領三百萬元予以支用處分，則縱認本件為贈與，贈與日期亦非八十一年四月一日，
而應為八十四年四月一日，並依從新從輕原則適用新稅率及免稅額。又原告並無逃漏
稅捐之意圖，且無故意或過失短漏報贈與稅，應免予處罰云云。查原告係於八十一年
四月一日及同年四月十六日以定期存單及電匯方式轉存余惠君帳戶，到期本金並經多
次續存，有被告查簽報告、第一信合社解約存單明細表、存單彙總查詢單、定存到期
結清提領利息取息憑條、定期存款憑單及華南商銀匯入匯款備查簿、存本取息儲蓄存
款憑條、客戶資料查詢單等影本附原處分機關卷可稽。按動產所有權之歸屬，原以占
有為要件，將款存入銀行、郵局或公司，其物權為存款人所有。系爭存款既已於八十
一年間由原告名義變更為余惠君名義，其移轉又係出於無償為之，且至被告查獲時（
八十四年七月二十五日）仍以余惠君之名義續存，而余惠君亦以該筆款項償還其本人
在第一信合社之貸款二、○○○、○○○元，顯見該贈與業經受贈人余惠君允受，並
由其實際占有支配使用及享有經濟上處分權，其贈與之事證明確。至系爭存款之利息
縱由原告領取使用，仍不影響受贈人對系爭存款（本件贈與總額之計算並未包括利息
）之所有權。另稱余惠君於八十五年十二月一日書立證明書載其於八十一年間同意由
原告使用其名義在銀行開戶存款，及系爭存款業已分別於八十四年八月二十二日及八
十四年八月二十三日返還，並寄放在原告配偶余標平名下，足證並非贈與等節，經查
均在被告查獲日八十四年七月二十五日之後，顯係事後彌縫之舉，原告所謂非贈與，
核無足採。原告於八十一年四月一日將原轉存一二、○○○、○○○元定存贈與余惠
君，於八十四年四月一日到期時，其中二、○○○、○○○元償還余惠君房貸及一、
○○○、○○○元轉存余標平帳戶，致續存金額為九百萬元，則本件贈與總額之計算
，參照財政部七十二年三月一日台財稅字第三一二九九號函釋，應按年度各存款累計
總額扣除定期存款屆期續存及轉存之餘額為準，被告乃將該三百萬元自贈與總額中扣
除，並無違誤。本件既於八十一年間即有贈與之事實，自不因嗣後存款額度變更而影
響對贈與日期之認定。從而被告認該存款係原告所贈與，並以八十一年四月一日及同
年四月十六日為贈與日，並無不合，所訴應以八十四年四月一日為贈與日，尚無足採
。又八十四年一月十三日修正之遺產及贈與稅法關於稅率、扣除額及免稅額均較修正
前有利於納稅義務人，惟依中央法規標準法第十三條規定，應自八十四年一月十五日
起生效，則依「實體從舊」之法律適用原則，自無適用修正後有關核稅新規定之餘地
。至於稅捐稽徵法第四十八條之三「從新從輕」之規定，應僅適用於違反作為或不作
為義務而裁處之行政罰，如罰鍰金額或倍數修正之情形，尚不及於除此以外之事項。
課徵本稅有關之法律規定或漏稅額之計算等，雖於行為後法律經修正，本稅及據以科
處之行政罰所涉及之漏稅額計算，如免稅額、扣除額、稅率等，均適用行為時法律。
此觀該條明定「納稅義務人違反本法或稅法之規定」 (租稅負擔之核定，無此問題)
，作為適用該法條之前提要件，以及立法理由敘明：「．．．行政法上的『實體從舊
』原則，其目的是要確定法律關係，．．．」「所以納稅義務人對於租稅負擔，不能
用『從新從輕』原則，．．．」自能明瞭。所訴應依稅捐稽徵法第四十八條之三規定
從新從輕適用修正後遺產及贈與稅法新稅率及免稅額計算一節，亦不足採。原告於八
十一年四月一日及十六日贈與系爭財產予其女余惠君，未依法辦理贈與稅申報，違章
事實已如前述，從而被告按其應納贈與稅額三、三七三、七五○元處一倍罰鍰計三、
三七三、七五○元，揆諸首揭規定，並無不合，所述其無故意過失，洵無足採。原處
分並無違誤，一再訴願決定遞予維持，亦無不合，原告起訴論旨，難認有理由應予駁
回。
據上論結，本件原告之訴為無理由，爰依行政訴訟法施行法第二條、行政訴訟法第九
十八條第三項前段，判決如主文。
中　　華　　民　　國　　九十一　　　年　　　八　　　　月　　　十五　　　日
                    最 高 行 政 法 院  第 五 庭
                                審 判 長 法  官　　　徐　樹　海
                                         法  官      蔡　進　田
                                         法  官　　　鄭　淑　貞
                                         法  官　　　黃　合　文
                                         法  官　　　林　茂　權
右  正  本  證  明  與  原  本  無  異
　　　　　　　　　　　　　　　　　　　　 法院書記官　阮　桂　芬
中　　華　　民　　國　　九十一　　　年　　　八　　　　月　　　十五　　　日
